【裁判字號】    97,上易,1048
【裁判日期】    980512
【裁判案由】    侵權行為損害賠償
【裁判全文】
臺灣高等法院民事判決                97年度上易字第1048號
上  訴人即  乙○○
附帶被上訴人
訴訟代理人  景玉鳳律師
複  代理人  沈建宏律師
被上訴人即  甲○○
附帶上訴人
訴訟代理人  黃坤鍵律師
複  代理人  孫  寅律師
            林蓓珍律師
訴訟代理人  徐志明律師
上列當事人間請求侵權行為損害賠償事件，上訴人對於中華民國
97年10月31日臺灣臺北地方法院97年度訴字第5489號第一審判決
提起上訴，被上訴人提起附帶上訴並為聲明之減縮，本院於98年
4月28日言詞辯論終結，判決如下：
    主    文
上訴駁回。
原判決關於駁回附帶上訴人本判決第三項之訴部分，暨訴訟費用
之裁判（除確定部分外）廢棄。
附帶被上訴人應再給付附帶上訴人新臺幣肆萬陸仟玖佰貳拾玖元
，及自民國九十七年五月七日起至清償日止按年息百分之五計算
之利息。
其餘附帶上訴駁回。
第一審（除確定部分外）、第二審訴訟費用（含附帶上訴部分）
由上訴人負擔百分之三十，餘由被上訴人負擔。
    事    實    及    理    由
一、程序部分：
  (一)按於第二審，原告固不得將原訴變更或追加他訴，但如係擴
    張或減縮應受判決事項之聲明者，不在此限，民事訴訟法第
    446條第1項及第255條第1項第3款分別定有明文。查被上訴
    人即附帶上訴人甲○○於原審一部訴求上訴人即附帶被上訴
    人乙○○給付新台幣（下同）312萬7851元，及自起訴狀繕
    本送達翌日起至清償日止，按週年利率5%計算之利息（見原
    審卷第26頁）。原審判命乙○○給付甲○○107萬8047元本
    息，駁回甲○○其餘204萬9804元本息請求。甲○○嗣於民
    國（下同）98年1月19日附帶上訴：(一)原判決不利於甲○○
    部分廢棄。(二)乙○○應再給付甲○○204萬9804元，及自97
    年5 月7日起至清償日止按年息百分之五計算之利息（見本
    院卷第39頁）。後於本院98年4月8日準備程序減縮為：(一)原
    判決下列不利於甲○○部分廢棄。(二)乙○○應再給付甲○○
    190 萬元及97年5月6日起至清償日止之法定利息（見本院卷
    第90 頁）。迨98年4月28日言詞辯論期日，再減縮為：(一)原
    判決關於駁回甲○○後開第二項部分廢棄。(二)乙○○應再給
    付甲○○95萬元，及自97年5月7日起至清償日止之按年息百
    分之五計算之利息（見本院卷第115頁）。核屬減縮應受判
    決事項之聲明，依上開規定，應予准許，先予說明。
  (二)再按當事人不得提出新攻擊或防禦方法，但對於在第一審已
    提出之攻擊或防禦方法為補充者，或是不許其提出顯失公平
    者，不在此限，民事訴訟法第447條第1項第3、6款分別定有
    明文。查上訴人於本院提出修理費用抵銷，並主張損害賠償
    應扣除強制汽車責任保險之保險金，核係補充其在原審關於
    損害賠償總額之抗辯，若不許其提出將顯失公平，應予准許
    ，併此說明。
二、甲○○主張：96年11月30日上午7時30分許，乙○○駕駛車
    牌號碼001-BLH號重機車，沿臺北市信義區市○○道○段，由
    西往東方向行駛，行經該路段10號與八德路4段36巷口時，
    竟以60公里之時速超速行駛，並疏未注意車前狀況，隨時採
    取必要之安全措施。適甲○○駕駛車牌號碼KEC-158號重機
    車，由南往北方向行駛欲穿越該路口，遂遭乙○○機車撞及
    ，因而受有左側脛骨及腓骨嚴重截節性骨折、右側肩峰鎖骨
    關節分離之傷害；兩造就系爭車禍各有百分之五十之過失責
    任。甲○○因傷支付醫療費、救護車車資、支架費用等9萬
    6093元，骨折傷勢需以輪椅輔助行動，且於車禍後二年內需
    人全日看護，每日花費2000元，看護費用共計146萬元（2,
    0003652＝1,460,000）。甲○○因車禍受有莫大痛苦，
    另得請求慰撫金250萬元，合計損害達405萬6093元（2,500,
    000+1,460,000+96,093=4, 056,093），被上訴人應負擔半
    數即202萬8047元（元以下四捨五入）。爰依損害賠償法則
    一部訴請上訴人賠償202萬8047元本息等語（於原審聲明：
    乙○○應給付甲○○312萬7851元，及自起訴狀繕本送達翌
    日起至清償日止按年息百分之五計算之利息。原審判命乙○
    ○應給付甲○○107萬8047元，及自97年5月6日起至清償日
    止按年息百分之五計算之利息；駁回甲○○其餘請求。乙○
    ○就敗訴部分上訴，甲○○就敗訴部分提起附帶上訴並減縮
    如前）。並答辯及附帶上訴聲明：(一)乙○○上訴駁回。(二)原
    判決關於駁回甲○○後開部分廢棄。(三)乙○○應再給付甲○
    ○95萬元，及自97年5月7日起至清償日止之按年息百分之五
    計算之利息
三、乙○○則以：甲○○已購買「膝支架」使用，其開始復健並
    恢復部分行動能力，並非只能依賴輪椅度日，亦非終日臥病
    於床，顯無專人全日看護兩年之必要。縱有看護必要，每月
    看護費用僅為2萬2184元，並非甲○○所述每月6萬元許（每
    日2000元）。原審酌定甲○○精神損害為60萬元，並判命乙
    ○○應負擔其中半數即30萬元，但是乙○○及二位妹妹均由
    父親單獨撫養，父親月薪約3萬多元，上訴人亦須工作分擔
    家計，扣除兄妹三人學費後，一家四口每人每月平均生活費
    不過8000餘元，明顯低於平均生活標準，故原判決所定慰撫
    金亦屬過高。此外，甲○○得請領強制汽車責任保險金12萬
    6093元，依法應予扣除；而乙○○因本件車禍支出機車修理
    費6700元，其中半數亦得抵銷等語。並上訴及答辯聲明：(一)
    原判決不利於乙○○部分廢棄。(二)上開廢棄部分，甲○○第
    一審之訴駁回。(三)甲○○附帶上訴駁回。
四、兩造不爭執事實：
    96年11月30日上午7時30分許，乙○○駕駛車牌號碼001-BLH
    號重機車，沿臺北市信義區市○○道○段，由西往東方向行
    駛，行經該路段10號與八德路4段36巷口時，適甲○○駕駛
    車牌號碼KEC-158號重機車，由南往北方向行駛欲穿越該路
    口，二車發生碰撞，甲○○因而受有左側脛骨及腓骨嚴重截
    節性骨折、右側肩峰鎖骨關節分離之傷害。兩造就系爭車禍
    各有百分之五十之過失責任（見本院卷第90頁背面）。甲○
    ○因傷支付醫療費、救護車車資、膝支架等醫療費用共9萬
    6093元。
五、本件爭點為：(一)甲○○所需看護費用與期間為何？(二)甲○○
    得請求慰撫金數額？(三)甲○○請求金額應否扣除強制汽車責
    任保險金12萬6093元？上訴人得否以機車修理費6700元抵銷
    ？茲就兩造論點分述如下。
六、甲○○所需看護費用與期間方面：
    甲○○主張左側脛骨及腓骨嚴重截節性骨折、右側肩峰鎖骨
    關節分離，需以輪椅輔助行動，且於車禍後二年內需人全日
    看護，每日花費2000元，合計看護費用為146萬元（2,000
    3652＝1,460,000）。乙○○辯稱甲○○可使用膝支架行
    走，不必專人全日看護二年；縱有看護必要，看護費用每月
    僅為2萬2184元云云。經查：
  (一)按因故意或過失，不法侵害他人之權利者，負損害賠償責任
    ；不法侵害他人之身體或健康者，對於被害人因此喪失或減
    少勞動能力或增加生活上之需要時，應負損害賠償責任，民
    法第184條第1項前段、第193條第1項定有明文。親屬代為照
    顧被害人之起居，固係基於親情，但親屬看護所付出之勞力
    並非不能評價為金錢，雖因二者身份關係而免除被害人之支
    付義務，惟此種基於身份關係之恩惠，自不能加惠於加害人
    。故由親屬看護時雖無現實看護費之支付，仍應認被害人受
    有相當於看護費之損害，得請求賠償，始符公平原則（最高
    法院94年度臺上字第1543號判決意旨參照）。
  (二)查甲○○主張其因左側脛骨及腓骨嚴重截節性骨折、右側肩
    峰鎖骨關節分離之傷勢，需以輪椅輔助行動，且於車禍後二
    年內需專人全日照顧，有國軍松山總醫院附設民眾診療服務
    處97年9月22日甲種診斷書可稽（見原審卷第38頁）。甲○
    ○於96年11月30日起二年內，雖由其子即訴外人何義吉照料
    生活起居，仍應認為甲○○受有二年全日看護費用之損害。
    全日看護費用為每天2000元，此有國軍松山醫院代聘護佐、
    護工申請單可考（見原審卷第39頁），是甲○○主張其於二
    年看護期間所增加看護費用為146萬元（2,0003652＝
    1,460, 000），堪信為真正。
  (三)乙○○固認前開診斷證明書仍有疑義，且與甲○○復健狀況
    不符，應由國立台灣大學醫學院附設醫院進行鑑定云云。惟
    查，國軍松山總醫院係合法設立之大型綜合醫院，具備診療
    甲○○骨折傷勢與判斷復原進展程度之醫療專業能力，上開
    甲種診斷書除載明甲○○傷勢外，復詳細敘述甲○○於96年
    11 月30日經急診入院，97年1月10日出院，共計住院42日；
    96年11月30日接受開放性復位併鋼板內固定手術合併石膏固
    定；96年12月11日接受樹脂石膏固定；96年11月30日、96年
    12 月2日、96年12月4日分別接受輸血各兩袋；住院期間需
    專人24小時照顧，因傷口癒合不良接受抗生素治療；因至今
    骨折尚未癒合需輪椅輔助行動，以及受傷後需專人24小時照
    顧兩年（見原審卷第38頁）。上開診斷書詳細記載年逾80之
    甲○○（17年2月1日生）就醫治療經過，因骨折癒合不佳，
    主治醫師研判其經需人全日照顧兩年，自屬可取。
  (四)乙○○雖以國軍松山總醫院診斷書不足採信，然未具體表明
    何項內容有誤，其空言否認專業診斷書，即非可採；至於甲
    ○○使用膝支架與輪椅，僅具有輔助行動之功能，不得據此
    斷定其健康狀態已完全恢復至自理生活程度，從而乙○○憑
    空推測年老體衰、尚未痊癒之甲○○不必由專人全日照護二
    年，自非可採。上訴人又謂外籍看護工每月薪資僅為2萬
    2184元云云。然上訴人係以基本工資每月1萬7280元為基準
    ，加計每月全民健保費600元、就業安定費2000元、每月4天
    不休假薪貼2304元，遂合計每月看護費用僅2萬2184元（
    17280+600+2 000+2304 =22184。見本院卷第118、119頁）
    ；然基本工資係指勞工每日正常工作8小時之薪資（見勞動
    基準法第30條第1項），與甲○○所需每日24小時看護工作
    內容並不相同，是乙○○計算基礎已有不合；再者，看護工
    作並非一般勞工工作內容，需具備細心、耐心與相當注意能
    力，以輔助病患及早康復，並處理各種突發狀況，則上訴人
    僅以基本薪資結構計算看護費用，自非可採。
七、甲○○所得請求慰撫金數額方面：
    甲○○主張因傷受有莫大精神痛楚，得請求慰撫金250萬元
    。乙○○則以自身家境困難為由，認原審酌定慰撫金60萬元
    過高云云。經查：
  (一)按因故意或過失，不法侵害他人之權利者，負損害賠償責任
    ；不法侵害他人之身體、健康、名譽、自由、信用、隱私、
    貞操，或不法侵害其他人格法益而情節重大者，被害人雖非
    財產上之損害，亦得請求賠償相當之金額，民法第184條第1
    項、第195條第1項分別定有明文。次按慰藉金之賠償須以人
    格權遭受侵害，使精神上受有痛苦為必要，其核給之標準固
    與財產上損害之計算不同，然非不可斟酌雙方身分資力與加
    害程度，及其他各種情形核定相當之數額（最高法院51年台
    上字第223號判例意旨參照）
  (二)查甲○○（17年出生）於車禍時年近八十，因腿部骨折致行
    走不便，仰賴輪椅、膝支架等工具輔助行動，且需專人全日
    照顧二年，其身心受有莫大打擊，而乙○○（76年生）於車
    禍時甫成年，於車禍時仍就讀於德霖技術學院餐旅管理學系
    ，家中另有二位妹妹就於於文化大學、基隆高級海事職業學
    校，乙○○亦協助父親分擔家計，迄未向甲○○道歉或支付
    賠償金，本院審酌上情、雙方身分、地位、經濟狀況等各項
    因素，認甲○○所請求慰撫金以70萬元為宜，逾此數額之請
    求不應准許。
  (三)末按損害之發生或擴大，被害人與有過失者，法院得減輕賠
    償金額，或免除之，民法第217條第1項定有明文。兩造就車
    禍各有百分之五十責任，此為兩造所不爭。甲○○原得請求
    損害賠償金額為225萬6093元（96,093＋1,460,000＋700,
    000＝2,256,093），按上開過失比例計算後，其損害賠償債
    權僅餘112萬8047元（2,256,093*50%=1,128,047，元以下四
    捨五入）。
八、強制汽車責任與修車費用方面：
    乙○○辯稱甲○○得請領強制汽車責任保險金12萬6093元，
    依法應予扣除；乙○○支出機車修理費6700元，其中半數亦
    得抵銷等語。甲○○則否認已請領保險金等節。經查：
  (一)又按因汽車交通事故致受害人傷害或死亡者，不論加害人有
    無過失，請求權人得依本法規定向保險人請求保險給付或向
    財團法人汽車交通事故特別補償基金（以下簡稱特別補償基
    金）請求補償；保險人依本法規定所為之保險給付，視為被
    保險人損害賠償金額之一部分；被保險人受賠償請求時，得
    扣除之，強制汽車責任保險法第7、32條定有明文。乙○○
    固謂甲○○所主張之醫療費用9萬6093元與3萬元看護費用，
    合計12萬6093元（96,093+30,000=126,093）應自保險金中
    扣除。惟上開規定已表明被保險人請領保險金後，始應自賠
    償請求金額中扣除；茲甲○○否認已請領上開保險金，乙○
    ○復未證明其已領得保險給付，故其辯稱損害賠償金額應扣
    除12萬6093元，自非可採。甲○○如於判決確定後申領強制
    汽車責任保險金，仍應依上開規定扣除，然屬債務人異議之
    訴等問題，尚非本院所得審酌。
  (二)再按不法毀損他人之物者，被害人得請求賠償其物因毀損所
    減少之價額；二人互負債務，而其給付種類相同，並均屆清
    償期者，各得以其債務，與他方之債務，互為抵銷，民法第
    196、334條第1項前段分別定有明文。物被毀損時，被害人
    除得依民法第196條請求賠償外，固不排除民法第213條至第
    215條之適用。修復費用以必要者為限，如係以新品換舊品
    ，應予折舊（最高法院82年度台上字第892號判決意旨參照
    ）。乙○○主張因車禍支出修理費用6700元，此有收據1紙
    可考（見本院卷第14頁），堪信為真正。又依固定資產耐用
    年數表及折舊率表暨遞耗資產耗竭率表，機器腳踏車折舊耐
    用年數為三年，以平均法計算，每年折舊程度為百分之二十
    五〔1÷（3+1）=25%〕；又乙○○所有001-BLH號重機車係
    96年8月出廠，於96年11月30日車禍時已折舊4月，亦有行車
    執照可佐（見本院卷第13頁），是修理費用應扣除558元〔
    6700÷4*（4/12）=558，元以下四捨五入〕，僅餘6142元。
    再依過失比例百分之五十計算，乙○○修理費債權僅為3071
    元（6142*50%=3071）；與甲○○損害賠償債權112萬8047元
    抵銷後，甲○○債權尚餘112萬4976元（1,128,047-3, 071=
    1,124,976）。
九、綜上所述，甲○○因車禍受傷，得請求乙○○賠償225萬
    6093元（含醫療費用、看護費用、慰撫金），乙○○因車禍
    支出修理費6142元；因兩造就車禍各有百分之五十責任，故
    甲○○債權僅餘112萬8047元，乙○○債權亦僅剩3071元，
    經抵銷後，甲○○尚得請求112萬4976元，乙○○則無餘額
    。乙○○辯稱看護費用與期間過高、慰撫金過多，並應扣除
    保險給付，均非可採。從而，甲○○依據侵權行為法則訴請
    乙○○給付112萬4976元，及其中107萬8047元自起訴狀繕本
    送達翌日起（即97年5月6日）至清償日止按年息百分之五計
    算之利息，另4萬6929元自97年5月7日起至清償日止之按年
    息百分之五計算之利息；為有理由，應予准許，逾此範圍之
    請求，為無理由，應予駁回。原審就上開應准許部分，判決
    乙○○應給付107萬8047元及自97年5月6日起至清償日止按
    年息百分之五計算之利息，於法並無違誤；乙○○上訴意旨
    求予廢棄改判駁回甲○○此部分之請求，為無理由，應予駁
    回。惟原審駁回甲○○其餘4萬6929元本息之請求，尚有違
    誤，甲○○附帶上訴指摘原判決此部分不當，為有理由，應
    由本院廢棄改判如主文第2、3項所示。至於甲○○其餘附帶
    上訴請求給付不應准許部分，原判決就該部分為甲○○敗訴
    之判決，經核於法並無不合，甲○○附帶上訴意旨就此部分
    求予廢棄改判，為無理由，應駁回此部分附帶上訴。
十、本件為判決基礎之事證已明，兩造其餘主張、陳述及所提證
    據，經審酌後，認均與本件結論無礙，不再一一論列，併予
    敘明。
十一、據上論結，本件上訴為無理由、附帶上訴為一部有理由、
      一部無理由，爰判決如主文。
中    華    民    國    98    年    5     月    12    日
                    民事第十七庭
                        審判長法  官  藍文祥
                              法  官  張競文
                              法  官  吳燁山
正本係照原本作成。
不得上訴。
中    華    民    國    98    年    5     月    13    日
                              書記官  于誠


司法院資訊處製作；財團法人民間司法改革基金會備份。
